【裁判字號】    95,台上,4370
【裁判日期】    950810
【裁判案由】    偽造文書
【裁判全文】
最高法院刑事判決            九十五年度台上字第四三七○號
    上  訴  人
    即 自訴 人  丙○○  男住.
                        路○段.
    自訴代理人  劉  喜律師
    被      告  甲○○
                        5段1.
    選任辯護人  趙建興律師
    被     告   乙○○
                        2段6.
上列上訴人因自訴被告等偽造文書案件，不服台灣高等法院台中
分院中華民國九十二年十二月四日第二審更審判決（九十二年度
上更(一)字第二三四號，自訴案號：台灣台中地方法院八十八年度
自字第一四一七號），提起上訴，本院判決如下：
    主  文
原判決撤銷，發回台灣高等法院台中分院。
    理  由
本件原判決以上訴人自訴意旨略稱：被告甲○○係從事代理土地
登記業務之代書，其於民國八十二年三月間，受上訴人丙○○之
母姚蔡絨（已於九十二年三月十八日死亡）之委託，為上訴人
之父姚來發（已於八十一年六月一日死亡）所有坐落台中縣龍井
鄉○○○段水師寮小段七十二地號（權利範圍十分之一）之土地
，及其上建物即門牌台中縣龍井鄉○○村○○路水師寮巷十九號
房屋（權利範圍二分之一）之遺產辦理繼承登記。甲○○於辦理
繼承登記時，發現姚來發另遺有同段水師寮小段三之一一、三之
九、三之十一、五之一、五之四、五五之四、五五之五號，及同
段水裡社小段三九一之一地號等八筆土地權利範圍各八十五分之
一（下稱系爭土地）。竟於辦妥繼承登記後，與被告乙○○共同
基於犯意之聯絡，於八十二年四月二十二日，在其代書事務所盜
用上訴人之印鑑章，偽造上訴人將系爭土地出賣予乙○○之土地
買賣所有權移轉契約書，及土地登記申請書。並由甲○○指示其
不知情之媳婦蒲嬋娟於同年月三十日，持上述偽造之文件向台中
縣清水地政事務所辦理土地所有權移轉登記，使該地政事務所不
知情之承辦人員將系爭土地之應有部分各八十五分之一登記為乙
○○所有，足以生損害於上訴人及地政機關對於土地登記之正確
性等情。因認被告等均涉犯刑法第二百十七條之盜用印章罪，及
同法第二百十六條、第二百十條之行使偽造私文書罪嫌。惟經審
理結果，認為不能證明被告等犯罪，因而撤銷第一審科刑之判決
，改為被告等均無罪之諭知，固非無見。
惟查：(一)、原判決採信被告等之辯解，認被告等將系爭土地之所
有權移轉登記予乙○○，係經上訴人之母姚蔡絨帶同乙○○前
來甲○○之代書事務所委託甲○○辦理，並無偽造文書辦理系爭
土地移轉登記之情事，因而為被告等均無罪之諭知。惟卷查證人
姚蔡絨於偵查中證稱：伊委託代書甲○○辦理前揭房地繼承登
記時，甲○○並未告訴伊關於其夫姚來發另遺有系爭土地之事，
伊亦未與乙○○一同前往代書甲○○處等語（見偵查卷第四十五
頁正面及反面）。嗣於第一審復證稱：伊僅委託甲○○辦理其夫
姚來發所遺上揭房地之繼承登記，並未帶同乙○○至代書甲○○
處等語（見第一審卷第八十八頁反面及第八十九頁正面）。原判
決對於證人姚蔡絨前揭不利於被告等之證述，並未說明其何以
不足採信之理由，遽認不能證明被告等犯罪，尚嫌理由不備。(二)
、原判決理由謂上訴人之母姚蔡絨若僅委託甲○○辦理上述房
地繼承登記，而未一併委託其辦理系爭土地所有權移轉登記予乙
○○，則其僅須申請二份印鑑證明即可，何以上訴人竟申請三份
印鑑證明交甲○○辦理？且甲○○與乙○○縱屬認識，但不能證
明其二人有深交，若非姚蔡絨告知姚來發生前曾將系爭土地賣
予乙○○之事，甲○○豈能尋得乙○○出面辦理系爭土地所有權
移轉登記，因認甲○○確係出於姚蔡絨之委託，始將系爭土地
辦理移轉登記予乙○○云云（見原判決第七頁第六行至第十三行
）。然查上訴人並非辦理土地登記之專業人士，若其前此並無辦
理繼承登記之經驗，則其是否確知辦理繼承登記究竟必須使用印
鑑證明幾份？即非無疑。而甲○○若與乙○○相識，則除姚蔡
絨主動告知上情（即姚來發生前曾將系爭土地出賣予乙○○之事
）外，似亦不能排除其有自乙○○處知悉上情之可能。乃原審並
未究明上訴人前此有無辦理繼承登記之經驗？其是否確知辦理繼
承登記必須使用印鑑證明二份？亦未查明甲○○與乙○○究竟是
否相識，雙方有無往來？僅以前揭推測之詞，遽認甲○○確係基
於姚蔡絨之委託，始將系爭土地辦理移轉登記予乙○○，其論
斷自有可議。(三)、原判決依據被告等之辯解及渠等所提出之水師
寮公山「共有分管名冊」及「丁口數明細表」影本各一份（見偵
查卷第五十一頁至第五十七頁），認定系爭土地屬於（龍井鄉居
民所習稱之）「水師寮公山」（按該處公山地原為永和宮所有登
記予十七人之名義，上訴人之祖姚連為十七人之一），上訴人之
父姚來發於二十餘年前即以新台幣（下同）二千元之代價將系爭
土地讓渡予乙○○，故乙○○自受讓系爭土地以後，每年均由其
按所有之「丁份」（即丁口數，按該處公山共計二百八十一丁口
）繳納「丁錢」，以供永和宮林府王爺會每年辦理廟會使用，並
因其持有該土地之「丁份」，並繳納「丁錢」，始有資格擔任林
府王爺會之「爐主」；而姚來發自從將系爭土地讓渡予乙○○以
後，即無「丁份」，亦未再繳納「丁錢」等情，因認被告等所辯
姚來發已將系爭土地所有權讓渡予乙○○一節為可信。惟上訴人
則否認其父姚來發生前曾將系爭土地所有權出賣予乙○○，並稱
被告等於偵查中所提出之「丁口數明細表」中，有許多繳納「丁
錢」之人並非土地之所有權人，足見乙○○有無繳納「丁錢」，
與其是否已受讓系爭土地之所有權無關等語（見第一審卷第一二
二頁）。且證人姚清續（上訴人之堂兄）於偵查中證稱：「我父
親（指姚得和）和我叔父姚來發將『木材』各以二千元賣給他（
指乙○○）砍來使用，並照顧山不要被人偷砍，沒有將土地賣給
他……因為我搬家北上苗栗縣竹南鎮，我父親不便照顧，所以才
將（木）材賣給他」、「去年或前年，他（乙○○）去我家向我
父親說土地已賣給他，要拿證件辦理過戶，我父親有言二千元要
買什麼地，二千元是賣木材而已，所以沒有將證件給他」等語（
見第一審卷第八十八頁反面、第八十九頁正面及反面）。另證人
陳秀寶於發回前原審亦證稱：「我不清楚賣土地之事，但有賣他
（指乙○○）砍柴的權利」、「（何以僅賣被告砍柴？）這是山
坡地，沒有價值，僅能砍柴而已」、「（何以知道此事？）……
是聽乙○○說的」等語（見原審上訴卷第六十七頁反面、第六十
八頁）。而乙○○於原審亦供稱：「因土地是公地，而且是屬於
廟的，也要每次每年都要交錢演戲……」等語（見原審卷第四十
六頁）。再依上訴人在第一審所提出清水地政事務所出具之地價
謄本，及系爭土地於六十四年間之應有持分公告現值計算表觀之
，系爭土地於六十四年間之公告現值為五萬二千五百零八元（見
第一審卷第一四○頁至一四八頁）。則姚來發是否於生前以二千
元之代價將系爭土地之所有權出賣予乙○○？猶有深入調查探究
明白之餘地。究竟系爭土地是否屬於水師寮永和宮之公產？若係
公產，姚來發能否將登記為其名義之系爭土地之「所有權」自由
讓售予他人？是否必須具備前述公山土地共有人之身分始能向永
和宮林府王爺會繳納「丁錢」？若受讓系爭土地之使用權，而非
受讓所有權，能否繳納「丁錢」，並擔任「頭家」或「爐主」？
姚來發當時讓渡予乙○○者係系爭土地之所有權？抑使用權（或
管理權）？若係讓渡土地所有權，何以當時未訂立書面契約？亦
未辦理土地所有權移轉登記？又系爭土地於六十四年間之公告現
值為五萬二千五百零八元，何以姚來發竟以二千元之低價將系爭
土地之所有權讓售予乙○○？其原因何在？又縱令姚來發有出售
本件系爭土地之事實，但買賣後之所有權移轉登記仍須姚來發之
繼承人同意始得為之，究竟該繼承人丙○○有無同意並委託代書
甲○○辦理？甲○○憑何得以代辦系爭土地所有權之移轉登記？
事實尚欠明確。以上諸多疑點與上訴人及被告等所述何者為可信
攸關，影響於本案事實之認定，原審未深入詳加根究調查釐清明
白，遽行判決，尚嫌調查未盡。以上或為上訴意旨所指摘，或為
本院得依職權調查之事項，應認原判決仍有撤銷發回更審之原因
。
據上論結，應依刑事訴訟法第三百九十七條、第四百零一條，判
決如主文。
中    華    民    國  九十五  年    八    月    十    日
                      最高法院刑事第四庭
                          審判長法官  吳  雄  銘
                                法官  劉  介  民
                                法官  郭  毓  洲
                                法官  韓  金  秀
                                法官  林  秀  夫
      本件正本證明與原本無異
                                      書  記  官
中    華    民    國  九十五  年    八    月   十四   日
                                                      Ｑ


司法院資訊處製作；財團法人民間司法改革基金會備份。
